【裁判字號】    99,台上,6714
【裁判日期】    991028
【裁判案由】    違反貪污治罪條例
【裁判全文】
最高法院刑事判決            九十九年度台上字第六七一四號
上  訴  人  台灣高等法院高雄分院檢察署檢察官
被      告  甲○○
上列上訴人因被告違反貪污治罪條例案件，不服台灣高等法院高
雄分院中華民國九十九年八月十二日第二審更審判決（九十八年
度重上更(五)字第一二八號，起訴案號：台灣高雄地方法院檢察署
九十二年度偵字第二五二九三號），提起上訴，本院判決如下：
    主  文
上訴駁回。
    理  由
按刑事訴訟法第三百七十七條規定：上訴於第三審法院，非以判
決違背法令為理由，不得為之。是提起第三審上訴，應以原判決
違背法令為理由，係屬法定要件。如果上訴理由書狀並未依據卷
內訴訟資料，具體指摘原判決不適用何種法則或如何適用不當，
或所指摘原判決違法情事，顯與法律規定得為第三審上訴理由之
違法情形，不相適合時，均應認其上訴為違背法律上之程式，予
以駁回。本件原判決以公訴意旨略稱：被告甲○○時任（現停職
中）法務部調查局高雄縣調查站（下稱高雄縣調站）調查員，為
考試院銓敘部審定實授薦任八職等公務員，負責安全保防與刑事
偵查等業務，為依據法令從事於公務之人員。其於民國八十九年
間亦為承辦乙○○等人涉嫌違反組織犯罪防制條例等案件之承辦
人員，而與台灣汎生製藥廠股份有限公司（下稱汎生公司）董事
長蔡崑山及總經理蔡沈雪櫻夫妻（以下合稱蔡氏夫妻，所涉湮滅
證據罪部分，均業經原審九十八年度上易字第三０三號判決諭知
免訴確定在案）熟識。緣高雄縣調站調查員葉水樹（另由檢察官
為不起訴處分）與謝雯欽於八十九年十月二十一日，受台灣高雄
地方法院檢察署（下稱高雄地檢署）檢察官洪信旭指揮，共同前
往乙○○所經營位在高雄市○○區○○路五八二之一號新利鼎生
技實業股份有限公司（下稱新利鼎公司），依法扣押乙○○涉嫌
違反組織犯罪防制條例案件相關證物、票據與現金，新利鼎公司
副總經理朱明除當場交出汎生公司所有之相關機器設備及現金外
，另交付屬乙○○私人所有之汎生公司長期交易經銷商所簽發如
原判決附表（下稱附表）所示支票共計七十張（下稱系爭支票）
予葉水樹，葉水樹當場簽發收據並依法扣押後，將系爭支票攜回
高雄縣調站辦公室，並交由承辦該案之被告保管持有，以待日後
一併移送高雄地檢署贓物庫扣案。惟被告明知系爭支票係乙○○
自八十九年五月份起，擔任汎生公司實際經營者後，先出資清償
汎生公司對外積欠之原物料費用及其他雜支費用，待汎生公司生
產藥品出售後，乙○○再派員向經銷商收取以抵償代墊費用之支
票，而為乙○○私人所有之物，且刑事案件之扣押物若無留存之
必要，應以法院之裁定或檢察官命令發還之，及系爭支票部分已
屆發票日，如流出發還將遭提示兌現花用，竟未經承辦檢察官洪
信旭之許可，為圖蔡沈雪櫻私人之不法利益，受蔡沈雪櫻之請求
，對於主管之事務，將系爭支票擅自發還蔡沈雪櫻。蔡沈雪櫻再
將系爭支票中如附表編號1至45 所示已屆期之四十五張支票，其
中四十張存入汎生公司申設之華南商業銀行鳳山分行帳號000000
000000號帳戶內，其中五張存入蔡沈雪櫻之子蔡豐吉所經營嘉億
企業有限公司申設之華南商業銀行鳳山分行帳號000000000000號
帳戶內。前揭四十五張金額共計新台幣一百八十四萬一千零九十
四元，經存入金融機構均因支票發票日期屆至，及經票據交換所
交換後，為蔡沈雪櫻兌現提領花用殆盡。被告乃以此方式直接圖
利蔡沈雪櫻，並使其因而獲得此不法利益。嗣因高雄地檢署洪信
旭檢察官要求被告將系爭支票檢送高雄地檢署贓物庫保管，被告
唯恐圖利事跡敗露，即於八十九年十月下旬某日，要求蔡沈雪櫻
交回尚未兌現之二十五張支票（如附表編號46至70所載），蔡沈
雪櫻即持該尚未兌現之二十五張支票正本，前往高雄縣調站交付
與被告，再於同年十一月八日以汎生公司董事長蔡崑山之名義，
補簽收受前揭四十五張支票之收據交付被告收執，被告即於同年
十一月二十日將前揭二十五張支票正本，與蔡沈雪櫻兌現花用之
四十五張支票影本，全數交付不知情之高雄地檢署書記官紀玉人
收執，再於翌日將該批證物存放高雄地檢署贓物庫扣押在案。嗣
經乙○○發覺系爭支票部分已遭兌現並向高雄地檢署告發，而悉
上情。因認被告涉犯貪污治罪條例第六條第一項第四款之對於主
管事務直接圖利罪嫌等語。但經原審審理結果，認為不能證明被
告犯罪，因而維持第一審諭知被告無罪之判決，駁回上訴人在第
二審之上訴。業依卷內證據資料，剖析論敘綦詳。並經敘明：(1)
公訴意旨認被告涉犯前揭罪嫌，無非依憑告發人乙○○之指述及
證人即高雄地檢署主任檢察官周章欽、檢察官洪信旭之證詞，暨
卷附華南商業銀行鳳山分行帳戶、票據存入兌現明細表、收據等
，為其主要論據。訊據被告則堅決否認有被訴犯行，辯稱：系爭
支票係朱明主動交出，非屬依檢察官指示搜索扣押之物，伊因蔡
氏夫妻主張系爭支票係汎生公司所有之客票，並請求發還，伊乃
請示檢察官同意後予以發還，伊當時僅因承辦乙○○等人涉嫌違
反組織犯罪防制條例等案件，始與蔡氏夫妻有所接觸，與其等並
非熟識深交，絕無主動為蔡氏夫妻謀取不法利益之意圖等語。(2)
蔡沈雪櫻於八十九年十一月九日將系爭支票中之四十五張存入銀
行帳戶時，其中附表編號5、34至45 號等十三張支票，均未屆發
票日，自無提示兌現之可能，另繳回之二十五張支票中，附表編
號46至48號之三張支票，則已屆發票日，但未一併存入而尚未兌
現；又汎生公司係於八十九年十一月一日以蔡崑山之名義具狀向
高雄地檢署聲請發還系爭支票（聲請狀誤載為六十九張）及另扣
押之二百四十張支票，嗣蔡沈雪櫻再於同年月八日，以蔡崑山之
名義出具領回上揭四十五張支票之收據，此分別有汎生公司之刑
事聲請發還扣押物狀及收據附於第一審卷內可稽。汎生公司既係
於同年十一月一日具狀向高雄地檢署聲請發還系爭支票，足認被
告當時尚未將系爭支票交付汎生公司之蔡沈雪櫻，否則汎生公司
自無再於此時具狀聲請檢察官發還之必要。又參諸上開蔡沈雪櫻
出具領回四十五張支票之收據日期為同年月八日，且上開已存入
銀行提示兌領之四十五張支票之託收日期均在八十九年十一月九
日，倘蔡沈雪櫻早在該日之前已收受取得該系爭支票，依其亟欲
領回之心態，衡情當無可能將已收回之支票無端留置數日而未予
提示之理，足證蔡沈雪櫻所收受系爭支票之日期係在其提示兌領
日（按即同年十一月九日）前之某一緊接之日，即同年十一月六
至八日之間（同年月四、五日為星期六、日），而斷無可能早於
十日前之同年十月底即予收受。是蔡沈雪櫻於偵查中所稱：八十
九年十月底伊交還調查員二十五張票據後，伊再於同年十一月八
日請汎生公司職員打字，伊親自蓋印後，補送給調查站人員云云
，與事實不符，要因時間久遠而誤記，此部分所述自不能採信。
(3)系爭支票係調查員依檢察官指揮偵辦案件之扣押物，若認無留
存之必要，依刑事訴訟法第一百四十二條第一項、第一百四十三
條之規定，應以法院裁定或檢察官命令發還之。高雄地檢署對於
汎生公司上揭於八十九年十一月一日具狀聲請發還系爭支票，既
於同年月八日函覆不予准許，該署檢察官洪信旭於同月二日收到
該聲請狀，無論准駁當會函覆，自無在同年月六日由書記官擬稿
、七日洪信旭檢察官核章、八日發文函覆其所聲請不予准許之前
，另以口頭同意被告將該等支票發還之必要；且該案係洪信旭承
辦，其主任檢察官周章欽亦無於同期間自行同意被告發還系爭支
票或另為指示存入特定帳戶統一保管之可能。足認洪信旭、周章
欽證述其等當時均未曾同意發還系爭支票或作其他相關指示，應
堪採信；而被告確於八十九年十一月六至八日間之某日，未經檢
察官之許可，即違反刑事訴訟法之上揭規定，擅自將依法扣押之
系爭支票交予蔡沈雪櫻，則洵可認定。(4)被告之行為雖有上述之
違失，然本件係汎生公司之董事長蔡崑山前往高雄縣調站，報案
指稱乙○○即新利鼎集團負責人涉嫌淘空伊經營之汎生公司，被
告因擔任該案件之詢問人，始報請立案承辦，有高雄縣調站八十
九年九月一日山法字第5717號受理犯防案件報備表稿在卷可稽
；其後即有汎生公司總經理蔡沈雪櫻、廠長許政文、財務部副理
黃美雲、生產管理課課長傅田豐、錠劑課課長黃明石、針劑課副
課長吳庭魁、總務課課長郭彥弘及行政部經理王明輝等人，陸續
前往該站接受調查員即被告及葉水樹、謝雯欽等人之調查詢問，
其等一致指稱乙○○及其公司職員自八十九年四月間起，趁汎生
公司經營不善而向葉錦堂等地下錢莊業者借貸款項無力清償之機
會，假藉代償借款之名義強行介入汎生公司之經營，復以暴力脅
迫之方式逼使蔡崑山簽立轉讓汎生公司經營權之協議書，再強取
汎生公司股票及營業所得之支票，並搬遷汎生公司之原物料、機
器設備等物至新利鼎公司存放等情，高雄縣調站遂依前揭指訴內
容提報高雄地檢署指揮偵辦，並於同年十月間陸續搜索、扣押新
利鼎公司內所存放汎生公司之支票、原物料及機器設備等物，並
將全案移送高雄地檢署分案偵辦、起訴被告，亦有各該調查筆錄
、高雄縣調站移送書、高雄地檢署起訴書、高雄縣調站出具之收
據、責付保管單、汎生公司之儀器設備清冊、學術部清單、新模
範（公司）搬回辦公用品清冊等附卷可稽。依上述過程所顯示，
並參以系爭支票係夾雜在由乙○○等人搬運至新利鼎公司存放之
汎生公司帳冊中，由朱明於點交時所提出，及半數支票形式上之
受款人均為汎生公司或其所屬子公司等客觀情狀，被告依相關案
情及以往承辦一般案件經驗所得之認知，於主觀上自屬可能認定
系爭支票，係汎生公司營業所得而遭乙○○等人不法取得之贓物
；而被告與蔡氏夫妻並未熟識，卷內資料亦無足以證明其因辦理
該案件後即與蔡氏夫妻過從甚密，進而有何深厚情誼或其他私人
之特殊交情，此由蔡沈雪櫻於第一審證述：當初跟被告不是很熟
，對作業程序也不熟等語，可見一斑，被告自無因與蔡氏夫妻間
有何特殊情誼或利害關係，而甘冒犯重典以圖利蔡氏夫妻之動機
或意圖存在。且若被告真有不法圖利之犯意，依其身為資深調查
員調查辦理刑事犯罪之經驗，自當明瞭如何規避事後遭調查有圖
利特定人之犯罪嫌疑，並避免留下跡證，然其始終直承係其發還
系爭支票無誤，並未刻意設詞推卸其事，亦證其所辯：伊當時認
定系爭支票係汎生公司所有遭乙○○奪取之贓物，始予發還，無
圖蔡氏夫妻不法利益之犯意等語，尚非不能採信。本件既查無被
告主觀上有何使蔡氏夫妻獲取不法利益之意圖，即難謂其有被訴
之圖利犯行，第一審判決以不能證明被告犯罪，而諭知其無罪，
於法尚無違誤各等情。其推理論斷衡諸經驗及論理等證據法則皆
無違背，即不容指為違法。上訴意旨略稱：(1)蔡沈雪櫻於原審證
稱其與被告不是很熟，已表明其與被告並非完全不熟識，再依蔡
沈雪櫻在請求檢察官發還系爭支票之過程中，係與被告相約共赴
高雄地檢署以觀，足徵其等私下應有相當交情且經常聯繫，復以
被告身為承辦該案之資深調查員，竟不知迴避，自作主張，擅將
系爭支票發還蔡沈雪櫻，悍然侵害法律賦予不同職務人之職權，
混亂執行者與判斷者之分際，自有圖利他人之主觀犯意。原審不
察，逕以其等並無交情，而認被告無圖利之動機，所為僅屬行政
疏失，其論斷顯違刑事訴訟法有關扣押之規定及經驗、論理法則
。(2)依據蔡沈雪櫻於偵查中之證述，其係於八十九年十月底將尚
未兌現之二十五張支票交還調查員，並於同年十一月八日請汎生
公司職員繕打收據交高雄縣調站人員云云，葉水樹於原審亦證稱
：蔡沈雪櫻於八十九年十一月一日之前，來拿走系爭支票各語，
俱足證明蔡沈雪櫻領回系爭支票之時間。原判決無視於此，猶以
支票託收之時間及蔡沈雪櫻事後為掩飾犯行之收據，執以認定系
爭支票之發還日期為八十九年十一月六日至八日間之某日，顯與
卷證資料不符，取捨證據違背經驗法則等語。經核上訴意旨，係
置原判決所為明白論斷於不顧，仍持已為原判決指駁之陳詞，專
憑己意再事爭辯，或就事實審法院證據取捨之職權行使，任意指
為違法，難認已符合首揭法定之第三審上訴要件。
本件上訴違背法律上之程式，應予駁回。
據上論結，應依刑事訴訟法第三百九十五條前段，判決如主文。
中    華    民    國  九十九  年    十    月  二十八  日
                      最高法院刑事第九庭
                          審判長法官  邵  燕  玲
                                法官  李  伯  道
                                法官  孫  增  同
                                法官  施  俊  堯
                                法官  李  嘉  興
本件正本證明與原本無異
                                      書  記  官
中    華    民    國  九十九  年   十一   月    三    日
                                                       s

司法院資訊處製作；財團法人民間司法改革基金會備份。
